臺灣高雄地方法院民事判決　九十一年度簡上字第一九五號
　　上　訴　人　甲○○
　　被　上訴人　乙○○
　　訴訟代理人　丙○○
右當事人間請求遷讓房屋事件，上訴人對於中華民國九十一年四月二十二日本院高雄
簡易庭九十一年度雄簡字第五四九號第一審判決提起上訴，本院判決如左：
    主      文
原判決第一項關於命上訴人給付超過自民國九十一年五月二十一日起至遷讓房屋之日
止按月給付被上訴人新臺幣仟肆佰柒拾伍元部分，及該部分假執行之宣告與訴訟費
用負擔之裁判均廢棄。
右廢棄部分，被上訴人在第一審之訴及假執行之聲請均駁回。
其餘上訴駁回。
第一、二審訴訟費用由上訴人負擔十分之九，餘由被上訴人負擔。
    事      實
甲、上訴人方面：
一、聲明：
（一）原判決廢棄。
（二）被上訴人在第一審之訴及假執行之聲請均駁回。
（三）第一、二審訴訟費用由被上訴人負擔。
二、陳述：除與原審判決書所載者相同茲予引用外，補稱：
（一）上訴人以前出國前都有預繳房租，此次因被上訴人拒收，且被上訴人家人亦無
      法代為簽收，上訴人遂於民國九十一年一月十六日出國前，交付七萬元予訴外
      人即上訴人所屬之有限責任快樂計程車運輸合作社（下稱計程車合作社）經理
      陳炳欽，並告知其若收到被上訴人催繳房租的信，不管內容如何先將七萬元寄
      給被上訴人等語，惟被上訴人卻趁上訴人出國期間，於同年一月三十日以高雄
      六八支郵局第三十六號催繳房租存證信函（下稱九十一年一月三十日存證信函
      ），送達上訴人位於高雄市○○○路一一三巷三十九號承租之系爭房屋（下稱
      系爭房屋），陳炳欽沒收到，故非上訴人遲延繳租。如果被上訴人將催繳房租
      的存證信函寄到計程車合作社處即高雄市○○路二二七號，就不會發生遲延情
      形。
（二）上訴人自九十一年二月六日開始放年假，被上訴人於九十一年二月八日以高雄
      六八支郵局第四十一號終止租約存證信函（下稱第九十一年二月八日存證信函
      ），送達至計程車合作社，上訴人於同年月十五日上班時才收到。
（三）上訴人於同年三月八日以高雄四十支郵局第五十四號存證信函（下稱九十一年
      三月八日存證信函），寄給被上訴人之五萬元，係給付自九十年六月二十一日
      起至九十一年四月二十日止，共計十個月之租金，上訴人均付月頭錢，故上訴
      人於九十一年三月八日寄給被上訴人之存證信函中所謂「至九十一年三月二十
      日房租」，係包括九十一年三月二十一日至四月二十日計一個月之房租。
（四）上訴人於二月十五日收到被上訴人九十一年二月八日存證信函後，因為內容記
      載的金額超出二萬元，上訴人即刻找被上訴人，被上訴人卻置之不理，上訴人
      便於同年二月十八日以高雄郵局第一二七八號證信函，寄了前案判決的二萬多
      元給被上訴人，但誤載被上訴人的地址被退回，上訴人於同年二月二十六日接
      到郵局的退郵通知，馬上又再寄給被上訴人。
三、證據：援用原審之立證方法，另提出本院執行處九十一年五月三十一日九十一高
    貴民嘉九十一執字第一七五０三號通知函及執行命令影本、九十年度簡上字第三
    七四號判決書影本、系爭房屋座落位置圖各乙份，及郵政國內匯款收據影本七紙
    、掛號郵件收據影本八紙及信封影本乙紙為證，並聲請訊問證人陳炳欽。
乙、被上訴人方面：
一、聲明：
（一）上訴駁回。
（二）第一、二審訴訟費用由上訴人負擔。
二、陳述：除與原審判決書所載者相同茲予引用外，補稱：
（一）被上訴人確實於九十一年二月二十七日收到二萬八千二百零八元，於同年三月
      九日收到五萬元。
（二）上訴人主張被上訴人拒收房租，被上訴人否認，蓋上訴人並未將租金七萬元轉
      交給被上訴人，此由上訴人於九十一年七月十九日在鈞院準備程序中自承：「
      九十一年一月十六日出國前，將租金七萬元託交證人陳炳欽，二月六日回國，
      二月七日向陳炳欽索回該七萬元。」，證人陳炳欽亦證稱：「沒有將七萬元交
      給被上訴人乙○○」，是而上訴人根本未將七萬元交給被上訴人，何來拒收房
      租之事。
（三）被上訴人否認係趁上訴人出國期間才寄存證信函。被上訴人曾先以上訴人之居
      所地即承租之系爭房屋，地址為「高雄市苓雅區○○○路一一三巷三十九號」
      ，將上開九十一年一月三十日存證信函送達於上訴人，催告上訴人給付欠租，
      因無收受招領無效被退回，從而，被上訴人改以上訴人戶籍謄本所在地兼上訴
      人靠行營業之計程車合作社「高雄市○○區○○路二二七號」，郵寄上開九十
      一年二月八日存證信函，送達於上訴人，催告上訴人限期給付欠租，業經該址
      之計程車合作社於九十一年二月九日簽收，是而被上訴人催繳租金之程序並無
      錯誤。被上訴人復於九十一年二月二十一日，依上開憲政路二二七號地址，郵
      寄高雄六八支郵局第四一號存證函（下稱九十一年二月二十一日存證信函），
      送達通知上訴人終止租約，亦經該計程車合作社於二月二十二日簽收。而依一
      般社會通念，常人以特定地址作為戶政管理之戶籍登記所在地者，通常均有以
      該址為住所或居所，甚或營業所之所在地之意，是而被上訴人以上開憲政路二
      二七號之地址，郵寄九十一年二月八日、九十一年二月二十一日存證信函，而
      為催繳租金及終止租約之意思表示，原審認已發生意思表示之效力，兩造間之
      租賃關係應已於九十一年二月二十二日終止，因而判令上訴人遷讓房屋，並無
      違誤。
（四）退步言之，縱上訴人稱九十一年二月十五日才收到九十一年二月八日存證信函
      （被上訴人仍堅決否認之），但遲至九十一年二月二十七日及同年三月八日才
      分別郵寄匯票二萬八千二百零八元及五萬元補付欠租，也都早已超過催告函所
      定七日期限以上，並且是在被上訴人通知表示終止租約之存證信函，於九十一
      年二月二十二日送達上訴人親自蓋章收受以後的事。
（五）被上訴人連同丈夫及二名精神重度智障子女，一家四口現均借住在已出嫁長女
      、女婿家，寄人籬下，被上訴人除了系爭房屋外，別無其他房屋可供居住，故
      急於收回系爭房屋，以供自住。
三、證據：援用原審之立證方法，另提出戶籍謄本、戶口名簿影本、殘障手冊影本及
    系爭房屋座落位置圖各乙份為證。
    理      由
一、被上訴人於原審起訴主張：上訴人前於八十六年四月二十一日，向訴外人即原屋
    主鄭文松承租系爭房屋，並約定租期自八十六年四月二十一日起至八十七年三月
    二十日止，每月租金五千元，嗣因租期屆滿雙方同意續租，但因未另訂書面租約
    ，已轉為不定期租賃關係，鄭文松於八十八年十一月二十九日將糸爭房屋出售予
    被上訴人，並將租賃契約法律關係一併轉讓之，被上訴人即已繼受訴外人鄭文松
    之出租人地位，嗣因上訴人欠繳租金，被上訴人以土地第一百條第一款收回自住
    之法律關係，訴請鈞院判令被告遷讓房屋及給付欠租，經鈞院九十年度簡上字第
    三七四號，判決認被上訴人買受之系爭房屋未辦理保存登記，不能辦理所有權移
    轉登記，不符收回自住之規定為由，將一審判決遷讓房屋部分改判廢棄，駁回被
    上訴人之訴；而欠租部分，則令上訴人應給付自八十九年十一月二十一日起至九
    十年六月二十日之租金二萬八千二百零八元（已扣除押租金及其利息）確定。惟
    上訴人未給付依上開確定判決欠繳之租金，亦未再給付任何租金，被上訴人乃於
    九十一年一月三十日及九十一年二月八日分別以存證信函催請上訴人限期七日內
    ，給付所欠包括上開確定判決應給付之租金及自九十年六月二十一日起至九十一
    年一月二十日止之三萬五千元，共計六萬三千二百零八元之租金。上開九十一年
    二月八日存證信函業於九十一年二月九日送達上訴人，因上訴人未於期限內給付
    欠租，被上訴人乃於九十一年二月二十一日再以存證信函通知上訴人終止租約，
    並於九十一年二月二十二日送達，兩造間之租賃關係已於九十一年二月二十二日
    終止（按前開催告函之催告金額，雖誤載為八萬三千二百零八元，然就正確金額
    部分該催告仍有效力），故上訴人嗣於九十一年二月二十七日及九十一年三月八
    日才寄二萬八千二百零八元及五萬元之部分租金，均在系爭租約終止以後之事，
    自不能阻斷終止租約之效力。被上訴人為不讓上訴人誤解，乃於九十一年二月二
    十七日，再以存證信函通知上訴人，重申租約業於九十一年二月二十二日終止，
    終止所給付之匯票金額，除充償欠付之租金外，其餘則抵充未按期搬遷房屋之違
    約金（依原契約第六條所約定），並以本訴狀繕本作為通知上訴人之意思表示。
    是而上訴人支付之匯票二萬八千二百零二元部分，係抵充上訴人自八十九年十一
    月二十一日起至九十年六月二十日止、扣除押租金五千元及押租金利息（依鈞院
    九十年度簡上字第三七四號確定判決應給付之金額）之租金；而五萬元匯票部分
    ，則抵充自九十年六月二十一日起至九十一年二月二十二日止，以九個月計、共
    四萬五千元之租金，及自契約終止之翌日即九十一年二月二十三日起，至九十一
    年三月二十二日止，相當於租金損害之一個月違約金。兩造租約既已於九十一年
    二月二十二日終止，被上訴人爰依土地法第一百條第三款規定，上訴人欠付租金
    額者，除以擔保金抵償外，欠租達二個月以上，經催告未於期限內給付者，得本
    於租賃物返還請求權訴請返還，而本件系爭房屋因租賃關係所生權利義務，既概
    括讓與由被上訴人承受，被上訴人自得基於租賃物返還請求權之法律關係，請求
    上訴人返還系爭房屋；被上訴人另依民法第一百七十九條不當得利之法律關係，
    請求上訴人給付自九十一年三月二十三日起至交還系爭房屋之日止，每月五千元
    之相當帶租金損害之違約金等語。上訴人對於與鄭文松簽訂之系爭租賃契約、被
    上訴人承受鄭文松之租賃契約法律關係、本院九十年度簡上字第三七四號確定判
    決應給付之金額，及至九十一年一月二十日止仍積欠租金等事實，均不爭執，惟
    辯稱：被上訴人所寄九十一年一月三十日存證信函，係以上訴人之居所為送達地
    址，送達不合法，而九十一年二月八日存證信函，因正值年假，上訴人未至戶籍
    地址上班，始於九十一年二月十五日收到，上訴人非遲延繳納租金，係因被上訴
    人拒收所致，故請求駁回被上訴人之訴等語資為抗辯。
二、本件被上訴人主張之事實，業據其提出與所述相符之契約書、存證信函為證，上
    訴人對於上揭契約文書之真正、被上訴人承受鄭文松之租賃契約法律關係，及所
    積欠之租金等情，均不爭執，惟仍以前詞置辯。是而本件主要爭點厥為：（一）
    被上訴人依據租賃物返還請求權，訴請遷讓系爭房屋有無理由？（二）被上訴人
    依據不當得利法律關係請求相當於租金之利益為何？茲將本院判斷內容敘述如下
    ：
（一）被上訴人依據租賃物返還請求權，訴請遷讓系爭房屋有無理由？
  １、被上訴人前曾以土地法第一百條第一款收回自住之法律關係，訴請本院判令上
      訴人遷讓房屋，並應給付欠租等節，經本院於九十年九月十日以九十年度雄簡
      字第一五三○號及九十一年一月十七日以九十年度簡上字第三七四號確定判決
      ，認被上訴人買受之系爭房屋未辦理保存登記，不能辦理所有權移轉登記，不
      符收回自住之規定為由，將請求遷讓房屋部分駁回，並就上訴人欠租部分，判
      決上訴人應給付被上訴人，自八十九年十一月二十一日起至九十年六月二十日
      止之租金二萬八千二百零八元（已扣除原來押金及押金利息）等事實，為兩造
      所不爭執，並有被上訴人提出之上開判決二份為證（見原審卷第三十一頁至四
      十二頁），是前案確定判決有關租金之既判力範圍自以八十九年十一月二十一
      日起至九十年六月二十日止，並已扣除押租金五千元及押租金利息一千七百九
      十二元（本院九十年簡上字第三七四號判決參照），合先敘明。
  ２、又被上訴人向訴外人某甲買受系爭房屋後，雖未完成其所有權移轉登記，但其
      行使之租賃物返還請求權，係基於租賃關係即債之關係所發生，被上訴人既已
      向原出租人之某甲一併受讓其權利，並將此項事由通知上訴人，則其對上訴人
      行使出租人之權利，自不因系爭房屋之未完成所有權移轉登記而受影響，最高
      法院四十四年台上一一○一號著有判例可資參照。本件系爭房屋因租賃關係所
      生權利義務，概括讓與由被上訴人承受之事實，既為上訴人所不爭執，苟上訴
      人有違反租賃契約或土地法第一百條第三款之欠租情事，上訴人自得基於租賃
      契約法律關係，請求上訴人返還租賃物。而上訴人自八十九年十一月二十一日
      起至九十年六月二十日止（為前案確定判決既判力所及），及自九十年六月二
      十一日起至九十一年二月二十二日被上訴人終止租約止，均未給付租金，直至
      九十一年二月二十七日及同年三月八日，上訴人方以高雄郵局第一二八七號存
      證信函及九十一年三月八日存證信函，分別內附匯票二萬八千二百零八元及五
      萬元匯票充繳租金等事實，有被上訴人提出之上開存證信函及匯票影本為證（
      見原審卷第五十頁至五十三頁），顯見上訴人於前案判決抵償押租金後，仍有
      續欠租金達二個月以上情事。
　３、按民法第四百四十條第一項所謂支付租金之催告，屬於意思通知之性質，其效
      力之發生，應準用同法關於意思表示之規定（見最高法院四十一年台上字第四
      九○號判例），而民法第九十五條第一項規定：『非對話而為意思表示者，其
      意思表示以通知達到相對人時發生效力』，所謂達到，係僅使相對人已居可了
      解之地位即為已足，並非須使相對人取得占有，故通知已送達於相對人之居住
      所或營業所者，即為達到，不必交付相對人本人或其代理人，亦不問相對人之
      閱讀與否，該通知即可發生為意思表示之效力，最高法院五十四年台上字第九
      五二號判例意旨可資參照。被上訴人曾以九十一年一月三十日存證信函向上訴
      人催繳租金，因寄發地址為系爭房屋所在地，上訴人未受送達，被上訴人再以
      九十一年二月八日存證信函，向上訴人戶籍謄本所在地兼其營業所在地，即高
      雄市○○區○○路二二七號，催請上訴人限期七日內，給付積欠租金，上訴人
      已於九十一年二月九日受送達之事實，業據被上訴人提出之九十一年一月三十
      日、二月八日存證信函及其回執為證。上訴人雖辯稱：被上訴人係趁上訴人出
      國期間，於九十一年一月三十日寄發存證信函，且被上訴人於九十一年二月八
      日所寄發之存證信函，因正值上訴人年假期間，上訴人戶籍地址無人上班，故
      不可能於同年月九日收受，上訴人遲至同年月十五日方受送達九十一年二月八
      日存證信函云云。惟被上訴人寄發之九十一年一月三十日存證信函，因上訴人
      未受送達，被上訴人即再寄發九十一年二月八日存證信函，此時上訴人已於同
      年月六日回國，亦經上訴人在本件準備程序中陳述綦詳，顯見被上訴人並非趁
      上訴人出國期間，向上訴人催繳租金；再者，被上訴人所提出之九十一年二月
      八日存證信函回執，確有上訴人靠行之計程車合作社，於九十一年二月九日簽
      收之印章，該印章之真實，並經證人即計程車合作社經理陳炳欽在本院準備程
      序中證述確實。上訴人及證人雖均陳述：九十一年二月九日當日計程車合作社
      無人上班等語，惟不能據此認定當日無人到計程車合作社簽收九十一年二月八
      日存證信函，是而被上訴人主張上訴人於九十一年二月九日收受催繳租金之存
      證信函，應堪信為真實。揆諸上開判例要旨，九十一年二月八日存證信函，既
      已於同年月九日送達於上訴人之居住所或營業所，即為達到，不必交付上訴人
      或其代理人，亦不問上訴人閱讀與否，即可發生催繳租金意思表示之效力。
　４、被上訴人復以九十一年二月二十一日存證信函，寄發至上訴人住所地，即高雄
      市○○區○○路二二七號，向上訴人為終止租約之意思表示，亦據該計程車合
      作社於九十一年二月二十二日簽收，此有被上訴人提出之存證信函及其回執為
      證。而依一般社會通念，常人以特定地址作為戶政管理之戶籍登記所在地者，
      通常均有以該址為住所或居所，甚或營業所之所在地之意。是而，被上訴人以
      九十一年二月八日、二月二十一日存證信函，以上開高雄市○○區○○路二二
      七號地址送達上訴人，據以為催繳租金及終止租約之意思表示，應為合法，兩
      造間之租賃關係應已於九十一年二月二十二日終止，當可確認。而被上訴人於
      九十一年二月二十六日收到上訴人寄發之二萬八千零八元之匯票，為不讓上訴
      人誤解，乃於翌日即二十七日，再以高雄六支郵局第四三號存證信函，向上訴
      人重申租約終止之意，此有被上訴人提出之上開存證信函及上訴人親自收受之
      回執為證。兩造間之租約既已終止，則依土地法第一百條第三款規定，上訴人
      欠繳租額，經扣除擔保金後，達二個月以上，且經催告未於限期內給付者，被
      上訴人自得請求收回房屋。
　５、從而，被上訴人終止系爭租約應為合法，上訴人所辯顯不足採，被上訴人依據
      租賃物返還請求權訴請遷讓系爭房屋，自應准許。
（二）被上訴人依據不當得利法律關係請求相當於租金之利益為何？
  １、按無法律上之原因而受利益，致他人受損害者，應返還其利益；但依其利益之
      性質或其他情形不能返還者，應償還其價額，民法第一百七十九條第一項前段
      及同法第一百八十一條但書分別定有明文，而不當得利請求權人得請求之範圍
      ，應以對方所受之利益為度。無權占有房屋，可能獲得相當於租金之利益，為
      社會通常之觀念，亦有最高法院六十一年度台上字第一六九五號判例可資參照
      。又按城市地方房屋之租金，以不超過土地及其建築物申報總價額年息百分之
      十為限，土地法第九十七條第一項定有明文。所謂土地總價額，係以法定地價
      為準，土地法施行法第二十五條定有明文。而法定地價，依土地法第一百四十
      八條規定，係土地所有人依該法規定所申報之地價。又按土地法第九十七條第
      一項之所謂年息百分之十為限，乃指租金之最高限額而言，並非必須照申報價
      額年息百分之十計算之，且尚須斟酌基地之位置、工商繁榮程度、使用人利用
      基地之經濟價值、所受利益、彼等關係及社會感情等情事，以為決定，最高法
      院亦著有六十八年台上字第三七一號判例可資參照。
　２、查被上訴人為系爭房屋之事實上處分權人，有被上訴人提出之所有權移轉契約
      書影本為證，且為兩造所不爭執，而上訴人在租賃契約終止後，無法律上原因
      ，仍繼續使用系爭租賃物，受有相當於租金之利益，揆諸上開法條及判例意旨
      ，被上訴人自得依據不當得利法律關係，請求上訴人返還上開利益。系爭房屋
      位在凱旋路及和平路間，附近有中正文化中心、凱旋派出所、五福國中，為文
      教、商業皆發達的地段等情，為兩造所不爭執，並有兩造提出之系爭房屋附近
      地圖各乙紙在卷可證，本院審酌系爭房屋及土地附近繁榮程度及利用情形，認
      為上訴人占用系爭房屋所受相當於租金之利益，按系爭房屋課稅現值及土地申
      報地價年息百分之十計算為相當。依九十年五月二十四日高雄市稅捐稽徵處房
      屋稅籍證明書，系爭房屋的課稅現值為二萬五千五百元，有上開房屋稅籍證明
      書可查，而系爭房屋所坐落之高雄市○○區○○段、地號０二六七號土地，面
      積為二十七平方公尺，為高雄市所有，八十九年七月之申報地價為每平方公尺
      一萬四千五百元，亦有土地登記謄本在卷可按。參酌系爭房屋課稅現值及土地
      申報地價，依上開土地法及土地法施行法之規定，上訴人每月所受相當於租金
      之利益為三千四百七十五元，其計算式如下：【〔（14500×27）＋25500〕×
      10  ％÷12＝3475】，若以三十日為一個月計算，則每日所受相當於租金之利
      益為一一五點八元。
  ３、系爭租約已於九十一年二月二十二日終止，則上訴人於九十一年二月二十六日
      給付予被上訴人二萬八千二百零八元部分，為上訴人自八十九年十一月二十一
      日起至九十年六月二十日止，扣除押租金五千元及押租金利息後，積欠被上訴
      人之租金（上開金額為依本院九十年度簡上字第三七四號確定判決上訴人應給
      付被上訴人之金額）。另上訴人於九十一年三月八日給付五萬元匯票予被上訴
      人，有被上訴人提出之三月八日存證信函及五萬元郵政匯票影本乙紙為證，依
      兩造租賃契約第四條之約定，上訴人需於每月二十一日以前繳納租金，即是預
      先給付當月租金之意，故上訴人所寄發之五萬元匯票，其中四萬元部分係抵充
      上訴人自九十年六月二十一日起至九十一年二月二十二日租約終止之日止，以
      八個月計、每月五千元租金；所餘一萬元部分，尚抵充自終止契約之翌日即九
      十一年二月二十三日起至九十一年五月二十日止，相當於八十七日租金利益之
      損害金（計算式如下：10000÷115.8＝86.4，不足一日部分被上訴人同意以一
      日計）。則被上訴人依不當得利法律關係，請求上訴人自九十一年五月二十一
      日起至交還系爭房屋之日止，按月給付受有相當於租金之利益三千四百七十五
      元，應予准許，逾此請求為無理由，應予駁回。
三、綜上所述，被上訴人本於租賃物返還請求權及不當得利等法律關係，訴請上訴人
    遷讓交還系爭房屋，並給付自九十一年五月二十一日起至返還系爭房屋之日止，
    以每月三千四百七十五元計算相當於租金之不當得利，為有理由，應予准許。逾
    此範圍之請求為無理由，應予駁回。原審就超過上開應准許部分為被上訴人勝訴
    之判決，自有未洽，上訴意旨指摘原判決此部分不當，求予廢棄改判，為有理由
    ，應由本院連同假執行宣告部分予以廢棄，並改判如主文第二項所示；至於上開
    應准許部分，原審為被上訴人勝訴之判決，並無不合，上訴意旨，仍執前詞，指
    摘原判決不當，求予廢棄，自無理由，應駁回該部分上訴。
據上論結，本件上訴為一部有理由、一部無理由，依民事訴訟法第四百三十六條之一
第三項、第四百四十九條第一項、第二項、第四百五十條、第七十九條但書，判決如
主文。
中　　　華　　　民　　　國　　九十一　　年　　　十一　　月　　二十　　　日
                              臺灣高雄地方法院民事第二庭
~B審判長法　官　吳進寶
~B　　　法　官　甯　馨
~B      法　官　唐照明
右為正本係照原本作成。
本判決不得上訴。
中　　　華　　　民　　　國　　九十一　　年　　　十一　　月　　二十　　　日
~B法　院書記官　李承悌
